【裁判字號】    94,訴,1092
【裁判日期】    950125
【裁判案由】    返還受領給付之物
【裁判全文】
臺灣臺南地方法院民事判決              94年度訴字第1092號
原      告  甲○○
訴訟代理人  裘佩恩律師
複  代理人  陳祐良律師
被      告  丁○○○
            丙○○
            乙○○
            戊○○
共      同
訴訟代理人  陳郁芬律師
            蘇文奕律師
上列當事人間請求返還受領給付之物事件，經本院於民國95年1
月18日言詞辯論終結，判決如下：
    主      文
被告應給付原告新台幣參佰壹拾萬元，及其中新台幣壹拾萬元自
民國八十四年二月二十四日、其中新台幣壹佰玖拾萬元自民國八
十四年三月七日、其中新台幣伍拾伍萬元自民國八十五年三月十
三日、其中新台幣伍拾伍萬元自民國八十五年九月十六日起，均
至清償日，按年息百分之五計算之利息。
訴訟費用由被告負擔。
本判決於原告以新台幣壹佰零參萬參仟元為被告供擔保後，得假
執行；但被告如於執行標的物拍定、變賣前，以新台幣參佰壹拾
萬元為原告預供擔保，得免為假執行。
    事實及理由
一、按訴狀送達後，原告不得將原訴變更或追加他訴，但擴張或
    減縮應受判決事項之聲明者，不在此限。民事訴訟法第255
    條第1項第3款定有明文。本件原告於起訴時原請求被告應連
    帶給付新台幣（下同）4,500,000元及法定遲延利息；嗣原
    告於起訴狀繕本送達後，於民國94年12月28日具狀將聲明更
    改為：被告應共同給付原告3,100,000元，其中100,000元自
    84年2月24日，其中1,900,000元自84年3月7日，其中550,00
    0元自85年3月13日，其中550,000元自85年9月16日起，均至
    清償日，按年息百分之五計算之利息，雖與原起訴請求之金
    額不同，然其請求訴訟標的之法律關係仍為同一，此屬擴張
    、減縮應受判決事項之聲明，核與民事訴訟第255條第1項第
    3 款規定，尚無不合，應予准許，合先敘明。
二、原告起訴主張：
（一）原告於民國84年3月8日與被告等人簽立「買賣契約書」，
      被告等人將其所耕作之台南縣南化鄉○○○段524號（舊
      地號，後編為1473地號）土地（以下簡稱系爭土地）分為
      6塊，其中2塊賣給原告，並在過戶之前讓原告使用。原告
      依該契約之約定支付買賣價金共新台幣（下同）3,100,00
      0元，被告等人除讓原告占有使用系爭土地外，並告知台
      灣土地銀行即將放領，屆時即可過戶於原告名下，原告不
      疑有他，除支付全數價金外，另亦於系爭土地上搭建農舍
      。
（二）未料原告於94年3月上旬收到財政部國有財產局台灣南區
      辦事處台南分處之「台財產南南三字第0940004038號函」
      ，謂原告無權使用國有土地，應支付使用補償金。顯見被
      告等人自始即無法履行買賣契約過戶之承諾而屬給付不能
      之情形。
（三）原告以此書狀為解除系爭契約之意思表示。又依民法第25
      9條規定，被告等人於契約解除時亦負返還受領給付物之
      責並應給付利息。原告於84年2月23日、84年3月6日、85
      年3月13日、85年9月15日依序各給付被告價金100,000元
      、1,900,000元、550,000元、550,000元。並聲明：除供
      擔保金額外，求為判決如主文所示。
三、被告則以：
（一）緣系爭土地係屬國有，原由台灣土地銀行管理，出租予訴
      外人沈文後，82年間沈文後將其租賃權利轉讓予被告丁○○○，轉由被告丁○○○向台灣土地銀行承租。其後，系
      爭土地由國有財產局接管，被告丁○○○始改而與財政部
      國有財產局台灣南區辦事處台南分處訂立相關租約。
（二）84年間，被告丁○○○應原告之請求，將所承租國有林地
      之部分範圍之耕作權轉讓予原告。然因原告受讓耕作權時
      係以教師為職，不願以自己名義登記為承租人，從而於雙
      方訂約之際，原告除就約定轉讓範圍之土地先受領給付，
      自為支配管理外，尚協商被告丁○○○同意，就轉讓之標
      的，暫不辦理過戶（指變更承租人之登記），仍維待以丁○○○名義承租，待日後原告可以辦理登記時，再辦理相
      關更名之手續。未料，原告受讓系爭土地後，竟於土地上
      大興土木，當時，被告丁○○○鑒於自己在同一區域內尚
      承租其他國有林地，且承租之標的與原告使用之土地係訂
      於同一紙租賃契約書，依所訂租約之規定，被告丁○○○
      所承租之土地係供造林使用，不得擅自變更使用，違者出
      租機關即得隨時終止租約，被告丁○○○惟恐原告在國有
      林地上搭蓋地上物一節將影響己身之權益，即與被告陳國
      掄、訴外人施啟輝共同前往勸阻，詎原告不顧被告之勸說
      ，揚言如有不利之後果，伊會自己負責等語，仍執意於系
      爭土地上興建房屋，嗣出租機關於94年元月間察知系爭林
      地上涉有搭蓋建築物等變更使用之情節，要求承租人丁○○○以書面說明澄清，並派員前往現場勘查，因而發現原
      告未經成立租賃使用系爭土地，以及違法搭建房屋等情，
      始依不當得利之法律關係請求原告給付違約金。事後被告
      丁○○○再向出租機關探詢，得知所承租之系爭林地，如
      擬轉讓他人使用租賃物者，得由受讓人會同承租人填具申
      請書並檢具相關文件辦理，惟須切結所轉讓使用之租賃物
      仍作造林使用，無擅自變更使用情事。申言之，若非原告
      於系爭林地興建房屋而變更使用，即得會同原承租人（即
      被告丁○○○）填具申請書變理過戶承租，足見本件契約
      之無法履行，係因原告擅自於受讓林地上建屋之緣故，至
      於被告丁○○○則無可歸責之處。本案涉訟之初，被告丁○○○就系爭土地與國有財產局間之租賃關係尚且存續，
      原告如果未在系爭土地上興蓋建物（或能及早拆除地上建
      物），並依規切結受轉讓使用之租賃物作造林使用，即得
      會同被告丁○○○填具申請書，變理過戶承租，乃原告為
      企圖在訴訟上強置被告於不能之境，竟於未拆除地上建物
      前，即主動要求國有財產局前往勘查，致國有財產局對上
      開違規使用情節不得不予處理，遂於94年11月3日函達被
      告，通知終止該筆土地之租賃關係。
（三）本件系爭耕作權之出讓人即被告丁○○○係不識字之農民
      ，而受讓人即原告則為教師，知識水準遠高於出讓人，故
      雙方讓渡權利往來之契約文件悉由原告擬具書寫。而被告
      丁○○○同意轉讓系爭林地之耕作權後，旋將標的物交由
      原告自行管理，而原告受讓系爭土地後，亦已使用系爭土
      地長達十年之久，足徵出讓人丁○○○並無不能給付之情
      。是原告依民法第256條規定解除契約，及依民法第259條
      契約解除後回復原狀之規定，請求被告返還價金及利息，
      ，即非有理。
（四）況原告於84年間給付被告丁○○○之3,100,000元中，有
      部分款項係其委託被告丁○○○代為僱工、買料、施作擋
      土牆之對價。而被告為施作前揭檔土牆，前後花費逾百萬
      元，完工後即經原告親自檢驗，受領給付無訛，且十年多
      來亦均由原告受益，乃原告竟主張被告須連同其委託施作
      檔土牆之費用併予返還，尤屬無據。
（五）被告雖主張兩造所簽立之契約為附條件之土地買賣契約，
      雙方目的為移轉所有權云云。惟觀諸兩造於84年3月8日簽
      訂之契約書，雙方約定：「甲方（指被告）就坐落南化鄉
      ○○○段524號之土地如附圖中之第二塊及第三塊之耕作
      權轉讓乙方（指原告）」，轉讓價款為「三百一十萬元」
      等情，並未有記載被告須將系爭土地所有權移轉登記予原
      告之約定，可知兩造間所訂之契約係就被告在系爭土地上
      對於系爭土地之耕作、占有等權利（及其地上物）而非所
      有權為其標的，此再就契約書約定：「日後若乙方可以辦
      理過戶，費用由甲方以林地費用繳納。若臺灣土地銀行放
      領，全部費用由甲方負責付清」、「甲方無條件提供辦理
      登記所需資料給乙方」，由上開約定，原告顯然明知被告
      丁○○○非土地所有權人，無從將土地所有權轉讓原告，
      因之，就系爭土地而言，被告丁○○○所轉讓原告者顯為
      土地耕作權，即以土地之占有轉讓，使受讓人取得土地之
      占有而續耕作為標的，並非如原告所主張之系爭土地所有
      權。
（六）又經財政部國有財產局台灣南區辦事處台南分處派員勘查
      結果，系爭土銀出租暫編地號524土地，承租人：丁○○○，承租面積分至第125、132、133、134、135、141錄，
      上開承租範圍中錄號125有甲○○之（未掛門牌）磚造平
      房、庭院（設置鐵欄杆圍籬），其餘錄號132、133、134
      、135均由地上物使用人種植龍眼、黑板等樹，錄號141為
      農路，足徵原告主張被告交付土地時，已將大、小林木砍
      掉，剷平成梯田後分割出賣一節，洵非屬實。
（七）依財政部國有財產局台灣南區辦事處台南分處94年10月21
      日臺財產南南三字第0940022868號函所示，倘系爭土地未
      變更作非造林使用，且被告願支付當月租金額2倍之違約
      金，並會同原告申請過戶換約者，縱被告未徵得國有財產
      局台灣南區辦事處台南分處之同意，即將系爭土地之租賃
      權轉讓予原告，財政部國有財產局台灣南區辦事處台南分
      處仍不得終止被告丁○○○與財政部國有財產局台灣南區
      辦事處台南分處間之租約。今因原告擅自於受讓林地上建
      屋，兩造之系爭契約始無法履行，至於被告則無可歸責之
      處等語，資為抗辯。並聲明：原告之訴及假執行之聲請均
      駁回。如受不利之判決，被告願供擔保，請准免為假執行
      。
四、兩造不爭執之事實：
（一）兩造於84年3月8日簽立「買賣契約書」，被告等人將其所
      耕作之系爭土地分為6塊，其中2塊之耕作權轉讓給原告，
      並在過戶之前讓原告使用。原告依該契約之約定已支付買
      賣價金3,100,000元，並已於系爭土地上搭建農舍。系爭
      「買賣契約書」第5條約定，5年內擋土牆若有倒塌，由甲
      方（即被告）重新修建。
（二）原告於84年2月23日、84年3月6日、85年3月13日、85年9
      月15日依序各給付被告價金100,000元、1,900,000元、55
      0,000元、550,000元。
（三）系爭土地係屬國有，原由台灣土地銀行管理，並出租予訴
      外人沈文後，82年間沈文後將其租賃權利轉讓予被告丁○○○，轉由被告丁○○○向台灣土地銀行承租。其後，系
      爭土地由國有財產局接管，被告丁○○○始改而與財政部
      國有財產局台灣南區辦事處台南分處訂立租約。
（四）被告丁○○○與台灣土地銀行就系爭土地所訂國有耕地租
      賃契約第8條約定，承租人除受公地放租辦法施行細則第
      11條規定限制外，遇有左列情形之一時，出租人仍得終止
      租約：甲、承租人不自為耕作，將耕地一部或全部轉租於
      他人者。
（五）被告丁○○○與財政部國有財產局台灣南區辦事處台南分
      處所訂國有林地租賃契約書第6點約定，承租人使用租賃
      土地，應受左列限制：（二）不得擅自將租賃物之全部或
      一部轉讓或轉租他人使用。第11點第1項約定，承租人如
      違反第6點第（2）規定時，出租機關除終止租約外，並得
      請求原承租人支付當月租額18倍之違約金。
（六）財政部國有財產局台灣南區辦事處台南分處於94年11月3
      日以被告丁○○○擅將承租之系爭土地之一部分轉讓他人
      並變更使用，違反租約約定為由，發函終止該處與被告丁○○○就系爭土地所訂之租賃契約。
五、得心證之理由：
    本案爭執之關鍵在於：被告丁○○○與財政部國有財產局台
    灣南區辦事處台南分處就系爭土地所訂之租賃契約經財政部
    國有財產局台灣南區辦事處台南分處終止後，兩造就系爭土
    地所訂之買賣契約，被告是否陷於給付不能？如被告已給付
    不能，是否有可歸責於被告之事由？原告交付予被告之價金
    3, 100,000元是否包括被告為系爭土地施作擋土牆所花費之
    費用？
（一）按所謂給付不能，有自始不能與嗣後不能，主觀不能與客
      觀不能之分。其為自始客觀不能者，法律行為當然無效，
      當事人於行為當時知其無效或可得而知者，依民法第113
      條規定，應負回復原狀或損害賠償之責任；其為自始主觀
      、嗣後客觀或嗣後主觀不能者，則生債務不履行之問題，
      債權人得依民法第226條規定，請求債務人損害賠償，或
      於解除契約後依民法第259條及第260條規定，請求回復原
      狀及賠償損害。查兩造簽立之「買賣契約書」約定，被告
      等人將其所耕作之系爭土地分為6塊，其中2塊之耕作權轉
      讓給原告，並在過戶之前讓原告使用，依該約定，在系爭
      2塊土地之所有權移轉登記予原告之前，被告依約應持續
      提供系爭2塊土地供原告使用，如同出租人在租約存續期
      間，應持續提供租賃標的物供承租人使用，並非於訂約之
      初將租賃標的物交付承租人，即認出租人已依債務本旨履
      行，債之關係因之消滅，此與買賣係一次性給付不同。是
      被告雖於簽約後已將系爭2塊土地交由原告使用，惟依上
      開說明，在系爭2塊土地之所有權移轉登記予原告之前，
      被告仍負有持續提供系爭2塊土地供原告使用之義務。而
      系爭土地業經財政部國有財產局台灣南區辦事處台南分處
      於94年11月3日以被告丁○○○擅將承租之系爭土地之一
      部分轉讓他人並變更使用，違反租約約定為由，發函終止
      該處與被告丁○○○就系爭土地所訂之租賃契約，業如前
      述，被告丁○○○與財政部國有財產局台灣南區辦事處台
      南分處就系爭土地所訂之租賃契約既經財政部國有財產局
      台灣南區辦事處台南分處終止，被告已無法持續提供系爭
      2塊土地供原告使用，堪認被告之給付義務已屬嗣後給付
      不能。被告辯稱其已依約將系爭2塊土地承租耕作權轉讓
      原告，並交付原告自行使用，被告顯已依債務本旨而為，
      並無債務不履行情事云云，自不足採。原告主張被告給付
      不能，應可採信。
（二）被告丁○○○與台灣土地銀行就系爭土地所訂國有耕地租
      賃契約第8條約定，承租人除受公地放租辦法施行細則第1
      1條規定限制外，遇有左列情形之一時，出租人仍得終止
      租約：甲、承租人不自為耕作，將耕地一部或全部轉租於
      他人者。被告丁○○○與財政部國有財產局台灣南區辦事
      處台南分處所訂國有林地租賃契約書第6點約定，承租人
      使用租賃土地，應受左列限制：（二）不得擅自將租賃物
      之全部或一部轉讓或轉租他人使用。第11點第1項約定，
      承租人如違反第6點第（2）規定時，出租機關除終止租約
      外，並得請求原承租人支付當月租額18倍之違約金，被告
      丁○○○與台灣土地銀行及財政部國有財產局台灣南區辦
      事處台南分處所訂之前開租賃契約均約定被告丁○○○如
      將承租土地之全部或一部轉租他人使用，台灣土地銀行、
      財政部國有財產局台灣南區辦事處台南分處得終止租約，
      是被告在與原告簽訂系爭買賣契約時，即已知悉如其將承
      租土地之全部或一部轉租他人使用，將遭台灣土地銀行、
      財政部國有財產局台灣南區辦事處台南分處終止租約，詎
      被告仍與原告簽訂系爭買賣契約，並將系爭2塊土地交給
      原告使用，致遭財政部國有財產局台灣南區辦事處台南分
      處終止系爭土地之租約而陷於給付不能，被告之給付不能
      顯可歸責於被告。
（三）被告另辯稱：若系爭土地仍作為造林使用，原告即得會同
      原承租人（即被告丁○○○）填具申請書變理過戶承租，
      本件契約之無法履行，係因原告擅自於受讓林地上建屋之
      緣故，至於被告則無可歸責之處云云，然為原告所否認，
      並陳稱：被告交付土地給原告時，已經整地過，並沒有造
      林，如果當時被告沒有說可以放領及蓋房子，大家不會拿
      那麼多的錢去買一小塊的地來造林等語。經查，證人己○○於本院審理時證稱：我當時是以2,100,000元的代價來
      承受（承租）土地（系爭1473地號土地之一部分），．．
      ．契約書上是記載我要作農作、休閒用．．．。當時被告
      跟我們講我們可以先蓋房子，等放領後就可以使用。．．
      ．我與被告簽約的時候，原告還沒蓋房子，當時的情況跟
      我買的時候是一樣，已經劃成一塊塊土地，每一塊土地都
      用鐵欄杆圍起來，上面沒有種樹，已經用土填平，被告並
      沒有說要幫我蓋小木屋，他只說我們可以自己蓋。我買的
      時候，我的土地及別人買的土地都有石桌等語，證人庚○○○於本院審理時證稱：我與原告都是向被告買同一筆土
      地，我買的時候有用欄杆圍著，並沒有種樹，原告買的土
      地情形跟我的一樣。被告賣給我的時候說可以蓋房子，被
      告是說土地有一天可以放領，如果沒有放領的話，錢要還
      給我等語，而被告對其分別與證人己○○、庚○○○就系
      爭1473地號土地之一部分（六分之一）簽立承租權轉讓契
      約書，約定轉讓之土地供己○○、庚○○○作為農作、休
      閒、遊憩之處所，並不爭執，堪認被告確與證人己○○、
      庚○○○就系爭1473地號土地之一部分（六分之一）簽立
      承租權轉讓契約書，約定轉讓之土地供己○○、庚○○○
      作為農作、休閒、遊憩之處所。被告既將系爭1473地號土
      地之一部分（六分之一）轉讓予己○○、庚○○○作為農
      作、休閒、遊憩之處所，而非如被告所言係作為造林使用
      ，足見證人己○○、庚○○○分別證稱：我與被告簽約的
      時候，原告還沒蓋房子，當時的情況跟我買的時候是一樣
      ，已經劃成一塊塊土地，上面也沒有林地，已經用土填平
      ；我與原告都是向被告買同一筆土地，我買的時候有用欄
      杆圍著，並沒有種樹，原告買的土地情形跟我的一樣等情
      ，及原告主張：被告交付土地給原告時，已經整地過，並
      沒有造林等情，應可採信。被告交付土地給原告時，既已
      經整地過，並沒有造林，而被告轉讓系爭土地予原告及己○○、庚○○○等人，又係作為農作、休閒、遊憩之處所
      ，並非供造林使用，原告及證人庚○○○自被告受讓系爭
      土地後，又未在系爭土地上造林，可見系爭土地已變更為
      非造林使用，系爭土地既已變更為非造林使用，依財政部
      國有財產局台灣南區辦事處台南分處94年10月21日臺財產
      南南三字第0940022868號函所示，縱被告願支付當月租金
      額2倍之違約金，並會同原告申請過戶換約，財政部國有
      財產局台灣南區辦事處台南分處仍得終止其與被告間之租
      約。是被告抗辯：本件契約之無法履行，係因原告未將受
      讓林地作為造林使用，並擅自於受讓林地上建屋之緣故，
      至於被告則無可歸責之處云云，尚不足採。
（四）按因可歸責於債務人之事由，致給付不能者，債權人得請
      求賠償損害。債權人於有第226條之情形時，得解除其契
      約。民法第226條第1項、第256條分別定有明文。查被告
      與財政部國有財產局台灣南區辦事處台南分處就系爭土地
      所訂之租約，因被告丁○○○擅將承租之系爭土地之一部
      分轉讓原告及證人庚○○○等人並變更使用，遭財政部國
      有財產局台灣南區辦事處台南分處終止租約，致被告無法
      持續提供系爭2塊土地供原告使用而陷於給付不能，應認
      可歸責於被告。兩造簽訂之系爭買賣契約既因可歸責於被
      告之事由，致被告無法持續提供系爭2塊土地供原告使用
      而陷於給付不能，原告自得依上開規定解除系爭買賣契約
      。
（五）被告另抗辯原告交付予被告之價金3,100,000元中，有部
      分係原告委託被告丁○○○代為僱工、買料、施作擋土牆
      之對價云云，然為原告所否認，則被告對該有利於己之事
      實，自應負舉證責任。被告就上開抗辯固提出兩造簽訂之
      「買賣契約書」第5條為證，惟查，兩造簽訂之「買賣契
      約書」第5條僅約定5年內擋土牆若有倒塌，由被告重新修
      建，即5年內擋土牆若有倒塌，被告依契約即負有重新修
      建之義務，並非由原告委託被告丁○○○代為僱工、買料
      、施作擋土牆，是被告辯稱原告交付予被告之價金3,100,
      00 0元中，有部分係原告委託被告丁○○○代為僱工、買
      料、施作擋土牆之對價云云，自難採信。
六、按契約解除時，當事人雙方回復原狀之義務，除法律另有規
    定或契約另有訂定外，依左列之規定：一  由他方所受領之
    給付物，應返還之。二  受領之給付為金錢者，應附加自受
    領時起之利息償還之，民法第259條第1款、第2款定有明文
    。查原告於84年2月23日、84年3月6日、85年3月13日、85年
    9月15日已依序各給付被告價金100,000元、1,90 0,000元、
    5 50,000元、550,000元，然兩造簽訂之系爭買賣契約嗣後
    因被告無法持續提供系爭2塊土地供原告使用而陷於給付不
    能，並經原告依民法第256條之規定解除契約，則原告於解
    除系爭買賣契約後，依同法第259條第1款、第2款之規定，
    請求被告返還價金3,100,0 00元，及其中100,000元自84年2
    月24日、其中1,9 00,000元自84年3月7日、其中550,000元
    自85年3月13日、其中550,000元自85年9月16日起，均至清
    償日，按年息百分之五計算之利息，為有理由，應予准許。
七、兩造分別陳明願供擔保以代釋明，聲請宣告假執行及免為假
    執行，經核均合於法律之規定，爰酌定相當之擔保金額分別
    宣告之。
八、兩造其餘之主張及提出之攻擊防禦方法，均不影響本院所為
    之前開判斷，自無再一一審論之必要，附此敘明。
九、訴訟費用負擔之依據：民事訴訟法第78條、第85條第1項。
中    華    民    國    95    年    1     月    25    日
                  民事第五庭    法  官  蘇正賢
以上正本係照原本作成
如對本判決上訴，須於判決送達後20日內向本院提出上訴狀
中    華    民    國    95    年    1     月    25    日
                                書記官  陳美萍


司法院資訊處製作；財團法人民間司法改革基金會備份。
